【裁判字號】    88,訴,895
【裁判日期】    890428
【裁判案由】    偽造文書等
【裁判全文】
臺灣桃園地方法院刑事判決                          八十八年度訴字第八九五號
    被      告  甲○○
    選任辯護人  陳文正律師
右列被告因係造文書等案件，經檢察官提起公訴（八十八年度偵續字第六六號），本
院判決如左：
        主  文
甲○○無罪。
        理  由
一、公訴意旨略以：甲○○於八十四年十一月十五日，知悉其友乙○○之妹丙○○召
    集互助會，每會新台幣（以下同）一萬元，採外標方式標會，竟意圖為自己不法
    之所有，向丙○○虛構會員董美玲、鄭美芳名單，佯加入丙○○所召集之互助會
    ，會員連會首共計六十六人，使丙○○不疑有他，同意董美玲、鄭美芳加入互助
    會，甲○○旋連續於八十四年十二月十五日及八十五年八月十五日偽造董美玲、
    鄭美芳之會員標單，分以七千元、一萬元冒標互助會款，共計詐得六十五萬及八
    十餘萬互助會款，嗣自八十五年十一月十五日起，即拒不繳付會款，丙○○一再
    向甲○○追問董美玲、鄭美芳住處，甲○○始坦承並無此二人，丙○○始知受騙
    。因認被告涉有偽造文書及詐欺罪嫌云云。
二、按犯罪事實應依證據認定之，無證據不得推定其犯罪事實。又不能證明被告犯罪
    者，應諭知無罪之判決，刑事訴訟法第一百五十四條、第三百零一條第一項前段
    分別定有明文。而認定不利於被告之事實，須依積極證據，苟積極證據不足為不
    利於被告事實之認定時，即應為有利於被告之認定，更不必有何有利之證據。又
    告訴人之指訴係以使被告受刑事訴追為目的，是其陳述是否與事實相符，仍應調
    查其他證據以資審認，最高法院著有判例可循（最高法院三十年上字第八一六號
    、五十二年台上字第一三００號判例參照）。另刑法第三百三十九條第一項之詐
    欺罪，係以行為人於客觀上施用詐術使人陷於錯誤，並於行為之初，即意圖為自
    己不法之所有，為其構成要件。又債務人於債之關係成立後，如有債務不履行之
    情形，苟無足以證明其債之關係發生時自始故意藉此從事財產犯罪之積極証據，
    仍不得僅以債信違反之客觀事實，推定債務人自始有詐欺取財之犯意。
三、訊據被告甲○○雖承認有以董美玲、鄭美芳名義跟會及拿到以董美玲名義標得之
    六十五萬元會款，惟堅決否認有偽造文書及詐欺之犯行，辯稱：伊因怕先生知道
    ，所以才以董美玲、鄭美芳之名義入會，且並沒有董美玲、鄭美芳之人，當時伊
    有向告訴人說明，並經告訴人同意，伊並未填寫標單，第一次以董美玲名義所加
    之會係用口頭向告訴人說要標會，第二次以鄭美芳名義所加之會係告訴人之兄乙○○所標走，因告訴人告訴其兄乙○○說要伊同意，所以伊以電話向告訴人說要
    標會，伊僅拿到第一次標會之六十五萬元會款，第二次標會會款係告訴人之兄乙○○拿取，因乙○○說他要負責會款，他在他妹婿之工廠工作，會自薪水中扣抵
    ，所以伊才繳到八十五年九月；另告訴人在伊加會之前曾向伊借款二十萬元，於
    伊標會後，因周轉不靈，伊尚借予告訴人六十萬元周轉未還，後來會款就由借款
    抵償等語。經核公訴人認被告右揭犯罪，係以被告以董美玲、鄭美芳名義跟會，
    及標會後即未再繳納會款為主要論據，經查，（一）告訴人丙○○於本院審理中
    供述：「（當初以此二名義跟會，你知否？）知道。．．當初是白女要跟會，而
    以此二名義來跟的，實際是白女的會。」、「．．我是經他要標會之意願，才幫
    她寫標單的」、「我是有向被告借二十萬元及六十萬元．．。」等語。（二）證
    人乙○○亦結證稱：「．．當時之標金我並未交給甲○○．．當初丙○○說要甲○○同意才會讓我代標白女之會（以鄭美芳名義入會），當時白女有打電話給丙○○，所以會錢才會交給我，我並向白女說明會錢我會負責」、「我向丙○○說
    要標甲○○的會，吳女說須得白女同意，後來得到白女之同意才標的，當時我與
    白女在南部，是我們打電話給丙○○說要標會。之後我有同意白女要負責會錢，
    但我沒有向吳女說明白，因我與吳女（我妹妹）感情很好，所以她也沒有說要收
    會款，至他自己經濟困難時，才說要收會款。」、「丙○○要招會時自己去問甲○○是否要入會。」、「八十七年四、五月時才開始要收會錢，之前曾向我們提
    過，但因丙○○自己尚可以解決，所以並未積極向我們催討。」等語。（三）本
    件被告甲○○以董美玲、鄭美芳名義跟會及標會為告訴人所知悉，且未填寫標單
    標會，業據告訴人所是認，是被告以董美玲、鄭美芳名義跟會，猶如以別名、筆
    名跟會，其主觀上仍係出於自負會款責任之意而加會，核與假冒他人之名義加會
    ，而欲規避會款責任之情有別，換言之，被告以董美玲、鄭美芳名義跟會，既無
    董美玲、鄭美芳之人，且為告訴人所知情，自不足以生損害於公眾或他人。何況
    我國民間互助會，係由會首招募會員參加而成立，並由會首制作會單，記載會員
    姓名及相關事項，再交由各會員收執以為憑證，會單上所列會員姓名，並非會員
    之署押，故所為與偽造私文書之構成要件不符。（四）再如前所述，被告甲○○
    以董美玲、鄭美芳名義跟會及標會為告訴人所知悉，且除以鄭美芳名義入會部分
    借予告訴人之兄乙○○標取外，僅於八十四年十二月十五日將其以董美玲名義跟
    會之上開互助會標走，並取得會款六十五萬元，惟於加會之前曾借予告訴人二十
    萬元，於死會後再借予告訴人六十萬元未還，而被告於八十五年九月十五日起始
    未繼續繳納互助會會款，亦據告訴人丙○○陳稱在卷，則被告就以董美玲名義加
    會部分，尚繳納九期之死會會款，苟被告欲詐欺，豈有於死會後尚繳納九期之死
    會會款，且於加會之前先借告訴人二十萬元，於死會後再借告訴人六十萬元供告
    訴人周轉，而所得之會款卻僅六十五萬元之理？顯見被告並無詐欺之意圖甚明。
    又被告係告訴人所召集之上開互助會會員，則互助會會員繳納會金標取會款，乃
    係會員依法行使其權利，要難謂被告施用詐術詐取告訴人之財物。何況告訴人之
    夫吳聲熾於八十七年二月召集互助會時，尚仍邀集被告加會，苟如告訴人所指訴
    等情，豈有再讓被告入會之理？（五）綜上所述，本件純係因證人即告訴人之兄
    乙○○將甲○○以鄭美芳名義入會之合會標走後未繳會款，致引發雙方間之民事
    糾葛，揆諸首揭說明，尚難逕以詐欺及偽造私文書罪責相繩。此外復查無其他積
    極證據足資認定被告有為詐欺及偽造私文書之犯行，自應為無罪之諭知。
據上論斷，應依刑事訴訟法第三百零一條第一項，判決如主文。
本案經檢察官魏雯祈到庭執行職務
中      華      民      國    八十九    年      四      月    二十八    日
                                    臺灣桃園地方法院刑事第二庭
                                        法  官 曾 正 耀
右正本證明與原本無異
如不服本判決應於送達後十日內向本院提出上訴狀
                                        書記官 蘇    萱
中      華      民      國      八十九      年     四     月    二十八  日


司法院資訊處製作；財團法人民間司法改革基金會備份。
